【裁判字號】    90,上易,153
【裁判日期】    900524
【裁判案由】    侵占
【裁判全文】
臺灣高等法院臺南分院刑事判決            九十年度上易字第一五三號  Ａ
      上  訴  人  臺灣嘉義地方法院檢察署檢察官
      被      告  戊  ○  ○
      選任辯護人  奚  淑  芳  律師
右上訴人因被告侵占案件，不服臺灣嘉義地方法院八十九年度易字第九九二號中華民
國八十九年十一月二十八日第一審判決（起訴案號：臺灣嘉義地方法院檢察署八十九
年度偵字第五八七三號），提起上訴，本院判決如左：
      主      文
原判決撤銷。
戊○○、己○○○共同為他人處理事務，意圖為自己不法之利益，而為違背其任務之
行為，致生損害於本人之財產，戊○○處有期徒刑陸月；己○○○處有期徒刑肆月。
如易科罰金，均以參佰元折算壹日。
      事      實
一、戊○○於民國（下同）八十一年五月間，與己○○○之弟蔡金益及其親友子○○○、壬○○、辛○○、乙○○及庚○○○等人，共同出資購買坐落嘉義縣太保市
    ○○段下庄小段一八二地號土地，面積五六七三平方公尺（八百五十八坪），應
    有部份二分之一（庚○○○一百坪、辛○○五十坪、子○○○一百五十坪、乙○○一百坪、壬○○一百七十三坪、蔡金益一百七十坪、己○○○一百十二坪）。
    並約定信託登記餘戊○○之配偶己○○○之名下，惟約定如未經其他出資人同意
    ，不得私自以該地設定負擔、移轉及有損其他出資人權益之行為；詎戊○○、己○○○夫妻受委任出名登記並管理該土地，竟共同意圖為自己不法之利益，於八
    十三年七月十四日，以上開土地向台南區中小企業銀行設定本金最高限額新台幣
    （下同）六百五十萬元之抵押權，並貸得四百五十萬元款項，而為違背任務之行
    為，致生損害於子○○○、壬○○、辛○○、乙○○及庚○○○等人之財產。
二、案經子○○○、壬○○、辛○○、乙○○、庚○○○訴由臺灣嘉義地方法院檢察
    署檢察官偵查起訴。
      理      由
一、訊據被告戊○○、己○○○均堅決否認右揭犯行，辯稱：系爭土地僅有蔡金益出
    資，告訴人等均未出資，對系爭十一張支票並無權利，且伊等以系爭土地向銀行
    抵押借款，並不成立犯罪云云。然查：
（一）坐落嘉義縣太保市○○段下庄小段一八二地號土地（下稱系爭土地），其中應
      有部分二分之一，登記所有權人為李雅景名義，其中應有部分二分之一登記所
      有權人為被告己○○○名義，有土地登記謄本一份附卷可稽（公訴人認系爭土
      地全部均登記為被告己○○○名義，尚有誤會）。而八十九年五月十八日二十
      時，被告己○○○、戊○○及被告之女侯惠雅與告訴人子○○○、壬○○、辛○○、乙○○、庚○○○等人於被告家中有經過協調，並有錄音存證，該錄音
      經當庭勘驗，確係被告戊○○、己○○○（尤其戊○○）與告訴人等就本件土
      地之協調，內容與告訴人所提之譯文亦相同，被告戊○○、己○○○亦承認錄
      音帶之真正，因而錄音帶之內容可為認定告訴人等人是否有出資及所合資之持
      分之依據，應無疑義。
（二）細究錄音之內容，告訴人庚○○○先質疑被告：「太保那土地可以登記：：」
      時，被告之女侯惠雅稱：「不可能能持分登記。」，庚○○○再問：「聽說已
      經可以持分登記」，侯惠雅則問：「你要怎麼持分登記，當初若可以持分登記
      ，當時就會持分登記，不必等到現在」。庚○○○又問：「現在才可以，所以
      ：：」，侯惠雅又稱：「現在法律還未通過，現在要如何持分登記？若可以持
      分登記，我們先去：分割：」，庚○○○稱：「可是代書說可以」，侯惠雅稱
      ：「是哪位代書，叫他出來：」，此時被告戊○○插嘴：「你們都不要在這講
      這些，雅景那塊地（指另外之二分之一持分）之被拍賣後，標完後，我馬上處
      理。他（雅景）要用我的名字標下來，等我標下來後，我馬上處理」。：：，
      侯惠雅又稱：「明治（代書）說可以辦的話，你們可以拿去叫他辦：：叫他來
      持分登記」，被告戊○○接著說：「我跟你說，現在我和雅景持分，若要持分
      登記這土地，就要和雅景分割」，告訴人乙○○稱：「八十九年正月四日開始
      可以持分登記，如果你不相信，可以去問雄二（代書）就知道了，雄二說可以
      分登記」，被告戊○○稱：「沒錯，正月二十六日若不能分割，五分地內才能
      分割登記，你正月二十六日前有分割才能分割，之後若無分割就全部無法分割
      了：：你們要下名我不反對，我跟你們說，我這幾天等雅景那塊地拍賣後，用
      好，看你們要怎樣下名我都下名給你們，處理好看要怎麼下名都下給你們，你
      們任何人幾坪要下名，都下名給你們，但我告訴你，：：但是雅景那塊土地若
      標完後，我跟你說，我的部分都會登記給你們：：，我拿給你們去分割，二百
      坪若可以分割，你們去割：：你們不知人家的痛苦在哪裡啦，：：他們只會說
      你們要怎樣怎樣的，雅景這塊土地他要下我的名和美蘭的名下去標，他被封去
      ：：現在你們都講好，到時候你們就知道，我背負的責任很重，不是你們隨便
      想想就算了，我不是不登記給你們，就處理好就會登記給你們」，告訴人庚○○○問：「還不知要等多久：：？」，被告戊○○稱：「不用多久，我會全部
      登記給你們，我也不要背這責任，我們在這等絕對不怕啦：：」，嗣後被告戊○○又稱：「現在是這樣啦，大家一起下去買：：我也是和氣的和你們說，我
      也是說等這件事情處理好後，我就決定登記給你們，你們誰要登記都沒關係，
      我不會推辭：，我一直說：：等這件事情處理好後，我一定登記給你們」。由
      上開被告戊○○、被告之女侯惠雅與告訴人庚○○○、乙○○之對話，可見告
      訴人要求被告將其等所購置之土地以持分登記給各告訴人，被告之女侯惠雅以
      無法登記為理由回答告訴人，而被告戊○○則強調要等另外二分之一持分李雅
      景名下土地拍定後才能分割登記，而明顯可見被告戊○○亦承認系爭土地係告
      訴人等與被告共同出資購買，登記被告己○○○名下。
（三）被告雖另辯稱告訴人等人未曾出資，然由上開協調時，告訴人庚○○○向被告
      說明：「大家的意思只是要持分登記，【因為大家都有拿錢出來】，就會想要
      登記：：」，被告戊○○亦不否認告訴人有出錢，稱並告知有將土地拿去貸款
      ，即稱：「【大家都有拿錢出來】：：又不是說這土地已賣掉了，我若這土地
      賣了而沒分給你們，你們再來說也不晚：：你若說這土地都未動到：：雖然我
      有拿去貸款：：」，此時被告己○○○雖插嘴，稱：「我們的一坪三萬要賣啦
      ，你們錢去準備好：：」，然依接著告訴人庚○○○所稱：「我的一坪二萬就
      好，我的部分是一百坪，每坪二萬，我甘願賠點錢也沒關係：：」，足見被告
      己○○○所稱願以一坪三萬元出售並非指告訴人未出錢，否則告訴人庚○○○
      亦不致稱：「我的一坪二萬就好」，況系爭土地係於八十一年五月二十九日買
      賣，焉有告訴人拖延九年未付價款而敢向被告等要求移轉土地應有部分，而被
      告戊○○、己○○○對告訴人等未出資均未置一詞之理？足見告訴人等確已出
      錢合資購買系爭土地。至於被告另辯稱系爭土地係其向甲○○購買，並非向地
      主丁○○購買，所以證人癸○○（即告訴人子○○○之夫）於偵查中證稱有將
      與被告戊○○去將錢交付丁○○為不實云云。然查本件土地係丁○○售予李雅
      景，李雅景再將二分之一持分轉售甲○○，甲○○再售予被告，此經甲○○證
      述屬實，並為被告戊○○所是認。又被告戊○○與證人丁○○亦有合建之金錢
      往來，亦為戊○○、丁○○所不爭，而證人丁○○於本院調查時亦證實有印象
      見到被告戊○○與證人癸○○亦同至其所經營之嘉州飯店，雖因時隔多年，丁○○無法記得被告與證人是有交付金錢，然由被告否認有與癸○○一同至丁○○處，及丁○○與戊○○有金錢往來，而丁○○與癸○○不認識等情以觀，足
      見當時應係被告戊○○要證人癸○○將土地價款交付丁○○（因被告戊○○與
      丁○○有金錢往來），則癸○○依丁○○之囑咐交付丁○○應即認有交付土地
      之價款。
（四）至於有關各告訴人合資購買系爭土地之坪數，系爭土地面積為五六七三平方公
      尺，應有部份二分之一，折算為八百五十八坪，而由錄音中被告戊○○稱：「
      九百二十坪」，乙○○問：「英仔（子○○○）到底有幾坪？」，戊○○稱：
      「二百坪」，乙○○問：「壬○○有幾坪？」，戊○○稱：「一百：：（應係
      一百七十三坪）：：，和我一樣多，我有幾坪，他就有幾坪」，告訴人子○○○問：「誰二百坪？」，戊○○稱：「你二百坪，你最初是二百五十坪，但你
      們說不要這麼多：：」，子○○○稱：「隆仔（戊○○）你這樣說就不對，我
      最初是三百坪：：」，戊○○稱：「他一百坪，他五十坪：：這樣你的二百五
      十坪沒錯，剛好四百坪（庚○○○一百坪、辛○○五十坪、子○○○一百五十
      坪、乙○○一百坪），其中五百二十坪共三人共有（己○○○、蔡金益、壬○○）：：」，子○○○：我說我的是一百五十坪，庚○○○一百坪共二百五十
      坪」，戊○○：「你們就是共四百坪，你們怎麼分我不知道：：，反正你們就
      是四百坪」，子○○○：你怎麼可以說不知道，錢都是拿給你的，怎麼可以說
      你不知道：這樣對嗎？」，乙○○：「子○○○的部分就是二百五十坪，我的
      部分是一百坪，辛○○是五十坪：：【壬○○說他有一百七十三坪】：：，那
      些坪數算來只有【八百五十八】坪而已：：」，戊○○：「還有四釐卡在雅景
      那裡啦，他（雅景）被查封的只有九百二十坪，我們的部分沒有被查封。」，
      足見所謂九百二十坪應係指其向李雅景購買之部份，而實際登記之持分應為「
      八百五十八坪」，各人應有之坪數為：庚○○○一百坪、辛○○五十坪、子○○○一百五十坪、乙○○一百坪（參見上開錄音被告所言），而被告又稱其合
      資購買為九百二十坪，扣除上開四百坪（庚○○○一百坪、辛○○五十坪、子
      ○○○一百五十坪、乙○○一百坪）剩餘五百二十坪為己○○○（即被告）、
      蔡金益（被告己○○○之弟，未提告訴）及壬○○三人共有，而被告又稱蔡金
      益為一百七十三坪，己○○○又稱其與壬○○持分相同，所以三人均為一百七
      十三坪（合計為五百十九坪，應計為五百二十坪）。又應係九百二十坪，然登
      記為八百五十八坪，則相差之六十二坪應係被告部份所短少，因而被告應僅為
      一百十二坪（一百七十三坪坪減六十二坪加一坪）。
（五）又被告供稱系爭土地均係自己出錢，告訴人等並未出資，僅蔡金益有出資，而
      告訴人則指稱被告並未出資，純以告訴人之資金購置，雖本院無從查得被告購
      買系爭土地之價款，然出售之甲○○證稱其本件買賣賺約一千餘萬元（參見本
      院九十年四月十七日訊問筆錄），則可推算被告至少以一千萬以上之價錢購買
      。而被告迄今均無法提出任何資金來源之證明（被告戊○○雖於辯論終結之後
      提出其存摺辯稱購買系爭土地均係其出資，然縱依該存摺所示，亦無法證明被
      告有出資一千餘萬元），然告訴人等確有存摺、合約書等領款、出資之證明可
      資為證，參以證人甲○○證稱被告係交付現金，足見被告係拿告訴人所交付之
      「現金」轉交甲○○以購買系爭土地。又子○○○與庚○○○原欲各買一百五
      十坪，每坪二萬元，故須六百萬元，而子○○○出資乃係由合作金庫貸款中領
      出，有存摺影本一份附卷足參，而庚○○○一百坪，每坪三萬元，則係分別向
      親友借貸及由郵局和農會領出，共拿現金三百萬元予子○○○，由子○○○交
      由癸○○親自與被告戊○○一起拿去給原地主丁○○，亦有庚○○○郵局存褶
      領款為證。而壬○○指稱其一百七十三坪，每坪係二萬元，共三百四十六萬元
      ，其出資係向父親蔡崑借款二百三十萬元、向其妹借三十萬元，餘八十六萬元
      則係自己出資，亦有取款條等附卷足資佐證。乙○○購買一百坪，每坪新台幣
      二萬五千元，合計二百五十萬元，除有配偶沈楊素安之第一商業銀行之取款條
      為證外，餘款其稱係標會及由郵局領取。至於辛○○部分，則係出資購買五十
      坪，每坪二萬五千元，合計一百二十五萬元，此已有被告等親立之和約書可資
      為證。益徵告訴人各人應有之坪數為：庚○○○一百坪、辛○○五十坪、子○○○一百五十坪、乙○○一百坪、壬○○一百七十三坪。
（六）又被告己○○○擔任債務人，並以系爭土地（應有部分二分之一），於八十三
      年七月十四日登記為台南區中小企業銀行股份有限公司（下稱南企銀）設定本
      金最高限額六百五十萬元之抵押權，並向南企銀借款四百五十萬元，嗣借款期
      限屆滿，上開債務展期，約定借款期限自八十七年三月二十五日起至九十年三
      月二十五日止，由被告己○○○擔任借款人，被告戊○○及案外人丙○○擔任
      連帶保證人，上開借款債務其繳納利息均正常等情，有土地登記謄本一份、南
      企銀朴子分行八十九年十一月三日（八九）南銀朴分字第０一六０號函及所附
      抵押權設定資料、借據各一份附卷可稽。而告訴人子○○○、壬○○、辛○○
      、乙○○、庚○○○均供稱：被告己○○○、戊○○以系爭土地應有部分二分
      之一向銀行抵押借款，伊等【均不知情】等語。準此，被告己○○○擔任借款
      人，被告戊○○擔任連帶保證人，以系爭土地應有部分二分之一向南企銀抵押
      借款四百五十萬元，係被告己○○○、戊○○【自行決定去借】，並非受告訴
      人子○○○、壬○○、辛○○、乙○○、庚○○○委託去借款，是被告己○○○、戊○○向南企銀借款之四百五十萬元，顯係已違背未經其他出資人同意，
      不得私自以該地設定負擔、移轉及有損其他出資人權益行為之約定。
（七）綜上所述，足見告訴人確出資購買系爭土地，被告所辯告訴人未出資云云，並
      不足採，被告戊○○、己○○○應有受委任出名登記並管理該土地，竟共同意
      圖為自己不法之利益，以上開土地借款，而為違背任務之行為，致生損害於子
      ○○○、壬○○、辛○○、乙○○及庚○○○等人之財產之犯行。
二、按信託行為之受託人在法律上雖為受託財產之所有權人，其就受託財產所為一切
    處分完全有效，但此係為維護交易之安全及保護善意之第三人，就信託行為之外
    部關係而言；若就信託行為之內部關係言，受託人與信託人間仍應受信託契約之
    拘束，受託人當然不得違背信託契約，更不得意圖為自己或第三人不法之利益或
    損害信託人之利益而為違背其任務之行為，否則除應負損害賠償之民事責任外，
    並須負背信等刑事責任，最高法院六十二年台上字第二九九六號民事判例並提及
    受託人之刑事責任問題（最高法院七十四年度台上字第六四一０號判決參照）。
    而最高法院七十四年度台上字第三四七九號判決亦認：「信託行為之性質，受託
    人在法律上視為真正權利人，並非無處分該財產之權限。故受託人違反其義務，
    出賣受託財產與第三人或為其他之處分行為者，仍非無效，尚不因受託物為動產
    或不動產而有異。又不動產所有權之取得或喪失，我民法採登記生效生義 (民法
    第七百五十八條)，因而不動產之受託人，若依有關法律登記為所有權人，在法
    律上既為該不動產之所有權人。則其將之出賣或為其他處分之行為，即與侵占罪
    之侵占自己持有他人物之構成要件有間，自難成立侵占罪。本件上訴人之違反其
    信託行為，，似應成立刑法第三百四十二條第一項之背信罪。」；至同院八十五
    年度台非字第三六號判決要旨亦認：「被告行為時我國民法尚無關於信託行為之
    規定，亦無信託法之頒行，通常所謂信託行為，係指信託人將財產所有權移轉與
    受託人，使其成為權利人，以達當事人間一定目的之法律行為而言。本件原判決
    認定自訴人林宜謙購得右開土地後，因其地目為旱，林宜謙不具自耕農身分，乃
    信託登記有自耕農身分之被告黃基模名下，縱被告違反信託契約之約定，將受託
    登記其名下之部分土地，與他人交換或出售、抵押，尚與刑法上侵占罪之侵占自
    己持有他人之物構成要件有間，自難令其負侵占之刑責，應成立刑法第三百四十
    二條第一項之背信罪。」，依上開判決意旨，可謂信託登記於他人名下之不動產
    遭他人處分，尚與刑法上侵占罪之侵占自己持有他人之物構成要件有間，應成立
    刑法第三百四十二條第一項之背信罪。本件系爭土地係由告訴人與被告合資購買
    ，信託登記於被告己○○○名下，被告戊○○、己○○○共同意圖為自己不法之
    利益，以上開土地向銀行借款，而為違背任務之行為，致生損害於子○○○、壬○○、辛○○、乙○○及庚○○○等人之財產，被告二人所為應係犯法第三百四
    十二條第一項之背信罪。公訴人雖認被告二人所為係侵占罪，而以刑法三百三十
    五條第一項之侵占罪起訴，然起訴事實已載明：「為將來處分方便而約定登記為
    戊○○之配偶己○○○之名義，惟約定如未經其他出資人同意，不得私自以該地
    設定負擔、移轉及有損其他出資人權益之行為；詎戊○○、己○○○：：共同意
    圖為自己不法：：以上開土地設定抵押權，並貸得四百五十萬元款項：：」，即
    起訴事實已提及被告戊○○、己○○○之背信犯行，因而其客觀上之社會基本事
    實相同，故本院應變更檢察官之起訴法條加以審究，附為記明。被告戊○○、己○○○間有犯意之聯絡，行為之分擔，均為共同正犯。
三、原審疏未詳細調查，並詳為勾稽全案證據調查所得，即認被告被訴侵占罪尚屬不
    能證明，而為被告無罪之諭知，容有未洽。檢察官上訴意旨，雖所指摘原判決採
    證不當之理由與本院之認定不同，然原判決既有可議，自應由本院將原判決撤銷
    改判。爰分別審酌被告戊○○、己○○○二人之品行、犯罪之動機、目的、手段
    、所生之危害、犯罪後毫無悔意，不念被害人均為其至親好友，見利忘義等一切
    情狀，分別量處如主人第二項所示之刑，以資懲儆。又行為後法律有變更者，適
    用裁判時之法律，刑法第二條第一項前段定有明文。而九十年一月四日修正，同
    年月十日經總統公布施行之刑法第四十一條規定：「犯最重本刑為五年以下有期
    徒刑之罪，而受六月以下有期徒刑或拘役之宣告，因身體、教育、職業或家庭之
    關係或因其他正當事由，執行顯有困難者，得以一元以上三元以下折算一日，易
    科罰金。」，因而所處之刑應併諭知易科罰金之折算標準，以資適法。
四、末按公訴意旨另以被告戊○○、己○○○以系爭土地土地抵押借款四百五十萬元
    後，侵占入己，認另犯刑法三百三十五條第一項之侵占罪嫌。惟系爭土地，現登
    記所有權人為被告己○○○名義，已如前述，雖告訴人子○○○、壬○○、辛○○、乙○○、庚○○○與被告己○○○、戊○○間就系爭土地有信託關係存在，
    然在被告持之抵押借款之前，告訴人子○○○、壬○○、辛○○、乙○○、庚○○○並未終止渠等與被告己○○○、戊○○間之信託關係，因而在被告將系爭土
    地告訴人子○○○、壬○○、辛○○、乙○○、庚○○○每人應分得部分移轉登
    記前，被告己○○○仍為系爭土地之所有權人，被告己○○○、戊○○並未持有
    告訴人子○○○、壬○○、辛○○、乙○○、庚○○○之物，則被告己○○○、
    戊○○以系爭土地為擔保向南企銀抵押借款，亦不成立侵占罪。又借款人為被告
    戊○○、己○○○，與告訴人無涉，因而被告取走四百五十萬元借款，自亦無侵
    占之可言。然此侵占之犯行與上開背信係同一基本事實，並經本院變更起訴法條
論科，因而此部份自無庸為無罪之諭知，亦附為記明。
據上論結，應依刑事訴訟法第三百六十九條第一項前段、第三百六十四條、第二百九
十九條第一項前段、第三百條，刑法第二十八條、第三百四十二條第一項、第二條第
一項前段、、修正後刑法第四十一條，罰金罰鍰提高標準條例第一條前段、第二條，
判決如主文。
本案經檢察官羅清溪到庭執行職務。
中    華    民    國      九十      年      五      月      二十四      日
                                  臺灣高等法院臺南分院刑事第四庭
                                      審判長法官  徐    財    福
                                            法官  宋    明    蒼
                                            法官  蔡    崇    義
右正本證明與原本無異。
不得上訴。
                                      法院書記官  李    育    儒
中    華    民    國      九十      年      五      月      二十八      日
附錄本案論罪科刑法條全文：
中華民國刑法第三百四十二條第一項
為他人處理事務，意圖為自己或第三人不法之利益，或損害本人之利益，
而為違背其任務之行為，致生損害於本人之財產或其他利益者，處五年以
下有期徒刑、拘役或科或併科一千元以下罰金。


司法院資訊處製作；財團法人民間司法改革基金會備份。
